【裁判字號】    95,交上易,51
【裁判日期】    950808
【裁判案由】    過失致死
【裁判全文】
臺灣高等法院高雄分院刑事判決        95年度交上易字第51號
上  訴  人  臺灣高雄地方法院檢察署檢察官
上  訴  人
即  被  告  甲○○
                      號
上列上訴人因被告過失致死案件，不服臺灣高雄地方法院94年度
交易字第380 號中華民國95年5 月9 日第一審判決（起訴案號：
臺灣高雄地方法院檢察署94年度偵字第16449 號），提起上訴，
本院判決如下：
    主  文
上訴駁回。
    事  實
一、甲○○原考領有普通小型車駕駛執照，惟於民國94年5 月間
    某日起，受吊扣駕駛執照之處分，而於駕駛執照吊扣期間之
    94年7 月15日（起訴書誤載為同月17日）上午8 時5 分許，
    ，駕駛牌照號碼YK-6237 號自用小客車，沿高雄縣橋頭鄉○
    ○路由北往南方向行駛，途經成功路北上車道366.5 公里處
    時，本應注意汽車迴車前，應暫停並看清無來往車輛，始得
    迴轉，而依當時天候晴朗，日間自然光線，柏油路面乾燥無
    缺陷，亦無其他障礙物，視距良好，且依其智識、能力，並
    無不能注意之情事，竟疏未注意暫停，以看清有無往來車輛
    ，即貿然自成功路北向南車道，迴轉駛入成功路北上車道，
    適有葉明富駕駛牌照號碼NNM-269 號重型機車，沿高雄縣橋
    頭鄉○○路由北往南方向行經該處，亦因疏未注意車前狀況
    ，而閃避不及，以致其所駕駛之機車前車頭強力撞擊甲○○
    駕駛自用小客車右前側葉子板，葉明富因受撞擊而人車倒地
    ，並受有腦幹衰竭、顱骨複雜性骨折、顱底骨折、胸部挫傷
    、肺部挫傷等傷害，經送醫急救後，於同月17日3 時27分，
    因腦出血不治死亡。甲○○於肇事後留在事故現場，於有權
    偵查犯罪之警察機關，僅知悉犯罪事實，但不知悉犯罪人前
    ，主動向據報前往處理本件道路交通事故之員警自首其犯罪
    而接受裁判。
二、案經葉明富之配偶乙○○訴由高雄縣岡山分局報告高雄地檢
    署檢察官偵查起訴。
    理  由
壹、程序方面：
一、按被告以外之人（包括證人、鑑定人、告訴人、被害人及共
    同被告等）於審判外之陳述雖不符刑事訴訟法第159 條之 1
    至之4 等四條之規定，而經當事人於審判程序同意作為證據
    ，法院審酌該言詞陳述或書面陳述作成時之情況，認為適當
    者，亦得為證據；當事人、代理人或辯護人於法院調查證據
    時，知有刑事訴訟法第159 條第1 項不得為證據之情形，而
    未於言詞辯論終結前聲明異議者，視為有前項之同意，同法
    第159 條之5 定有明文。立法意旨在於傳聞證據未經當事人
    之反對詰問予以核實，原則上先予排除。惟若當事人已放棄
    反對詰問權，於審判程序中表明同意該等傳聞證據可作為證
    據；或於言詞辯論終結前未聲明異議，基於尊重當事人對傳
    聞證據之處分權，及證據資料愈豐富，愈有助於真實發見之
    理念，且強化言詞辯論主義，使訴訟程序得以順暢進行，上
    開傳聞證據亦均具有證據能力。本件證人即被害人葉明富之
    妻乙○○於警詢所為之陳述及其他卷用之證據資料，當事人
    於本院準備程序，均明示同意作為證據，本院審酌上開筆錄
    作成時，較無人情施壓或干擾，亦無不當取供之情形，認為
    以之作為本案之證據亦屬適當，是其於警詢中之證言自具有
    證據能力。
二、另按鑑定人由審判長、受命法官或檢察官就下列之人選任 1
    人或數人充之：一就鑑定事項有特別知識經驗者。二經政府
    機關委任有鑑定職務者；鑑定之經過及其結果，應命鑑定人
    以言詞或書面報告；法院或檢察官得囑託醫院、學校或其他
    相當之機關、團體為鑑定，或審查他人之鑑定，並準用刑事
    訴訟法第203 條至第206 條之1 規定，刑事訴訟法第198 條
    、第206 條第1 項、第208 條第1 項分別定有明文。卷附之
    臺灣省高屏澎區車輛行車事故鑑定委員會94年10月14日高屏
    澎鑑字第940683號函暨檢附之鑑定意見書係臺灣高雄地方法
    院檢察署囑託鑑定。應有證據能力。
三、傳聞法則乃對於被告以外之人於審判外之言詞或書面陳述，
    亦即針對被告以外之人於審判外以言詞或書面所為之供述證
    據而為規範。卷附現場蒐證照片16張，乃以科學、機械之方
    式，對於所拍攝內容所為忠實且正確之記錄，上開物品、照
    片在性質上亦非供述證據，無刑事訴訟法第159 條第1項 規
    定之適用。
貳、實體方面：
一、訊據上訴人即被告甲○○直承於駕駛執照遭吊扣後，仍駕駛
    上開自用小客車於上揭時、地，因迴車而與被害人葉明富駕
    駛之重型機車發生道路交通事故，被害人並因而死亡等情，
    惟辯稱：案發當時，我駕駛上開自用小客車於迴車前，有顯
    示方向燈，並注意往來車輛，我最初有發現被害人駕駛機車
    ，距離肇事地點約有15輛自用小客車之距離，因北上車道有
    1 輛車子讓伊迴轉，我看無機車經過，即慢慢迴轉，未料被
    害人以時速100 公里速度衝撞伊駕駛之自用小客車右前側葉
    子板云云（見原審卷第60、81頁）。
二、經查：
  (一)被告原考領之普通小型車駕駛執照，於94年5 月間某日起，
    受吊扣駕駛執照之處分，被告仍於94年7 月15日上午8 時 5
    分許，駕駛上開自用小客車，沿高雄縣橋頭鄉○○路由北往
    南方向行駛，途經成功路北上車道366.5 公里處，並自成功
    路北向南車道，迴轉駛入成功路北上車道時，與駕駛牌照號
    碼NNM-269 號重型機車，沿高雄縣橋頭鄉○○路由南往北方
    向行駛之被害人發生道路交通事故，被害人駕駛之機車前車
    頭，因撞擊被告駕駛自用小客車右前側葉子板，而人車俱倒
    ，被害人並受有腦幹衰竭、顱骨複雜性骨折、顱底骨折、胸
    部挫傷、肺部挫傷等傷害，經送醫急救後，於94年7 月17日
    3 時7 分死亡等情，業據被告供承不諱（見警卷第5 - 8 頁
    、原審卷第38、78、80-81 頁），並經證人即被害人之妻乙
    ○○證述明確，復有道路交通事故現場蒐證照片16張，以及
    道路交通事故現場圖、道路交通事故調查報告表、長庚紀念
    醫院94年7 月16日診斷證明書、臺灣高雄地方法院檢察署相
    驗屍體證明書、驗斷書、證號查詢汽車駕駛人資料各1 份附
    卷可稽（見警卷第19-22 頁、第16-18 頁、第26頁、94年度
    相字第1262號偵查卷第4 頁、第6 -10 頁、原審卷第8 頁）
    ，均堪認為真實。
  (二)按「汽車迴車前，應暫停並顯示左轉燈光或手勢，看清無來
    往車輛，並注意行人通過，始得迴轉」，道路交通安全規則
    第106 條第5 款定有明文。此為一般駕駛人應注意並能注意
    之事項，被告曾考領有普通小型車駕駛執照，此經被告自承
    在卷（見原審卷第78、81頁），並有證號查詢汽車駕駛人資
    料在卷可資參證（見原審卷第8 頁），以被告曾考領有駕駛
    執照之智識，以及駕駛自用小客車多年之經驗，對於上開規
    定自應知之甚詳，駕車時具有上揭注意義務，且有注意能力
    甚明。而案發當時，天候晴朗，日間自然光線，位於高雄縣
    橋頭鄉○○路北上車道366.5 公里處之南北向及北南向車道
    ，均係筆直、平坦之道路，雖北上車道外側擺設有紐澤西護
    欄，但車輛行使之道路，並無任何障礙物，視距良好等情，
    亦據被告供稱：「肇事路段是一條直路」，核與證人即處理
    本件道路交通事故之員警王正吉證稱：「案發當時天氣晴朗
    ，能見度清楚」、「本件肇事地點前後500 公尺的道路是筆
    直」等語相符（見原審卷第48頁），復有前述現場照片16張
    在卷可參，足認被告於上揭時、地欲迴車駛入成功路南向北
    之車道時，並無不能注意之情事，詎被告疏未注意沿成功路
    由南往北方行至該處之被害人，而肇致本件道路交通事故，
    被告就本件道路交通事故之發生，顯有過失無疑。本件道路
    交通事故經送臺灣省高屏澎區車輛行車事故鑑定委員會鑑定
    結果，亦認定被告無照駕駛自用小客車迴轉未注意來往車輛
    為肇事原因，有上開鑑定委員會94年10月14日高屏澎鑑字第
    940683號函暨檢附之鑑定意見書1 份附卷可考。
  (三)被告雖辯稱：「駕駛上開自用小客車於迴車前，曾注意到被
    害人距離肇事地點約有15輛自用小客車之距離，因當時成功
    路南向北車道有1 輛車子讓我迴轉，我即慢慢迴轉，因我不
    可能一直看著被害人，且我迴轉當時，並未看到被害人之機
    車」等語。倘如被告所言，其於迴轉前，即發現被害人駕駛
    之機車，則其迴轉時，又豈有可能突然未見被害人之蹤影。
    被告雖辯稱：「當時有1 輛自用小客車暫時停下，讓我先行
    迴轉通過，且警方到場處理時，該車駕駛人尚曾與到場處理
    員警談話」等語（見原審卷第39-40 頁），然此與證人王正
    吉到庭結稱：「抵達現場時，除被告之汽車及被害人之機車
    外，並無其他車輛在現場，且現場若有目擊證人，依一般處
    理程序，通常均會製作筆錄」等語（見原審卷第47頁），相
    互齟齬，審酌證人王正吉係處理道路交通事故之專業人員，
    而現場目擊證人又為釐清道路交通事故發生原因之重要關鍵
    證人，果真如被告所言，案發前曾有駕駛人暫時停下，讓其
    先行迴車，並於本件道路交通事故發生後，留在現場等待證
    人王正吉到場，證人王正吉應無可能未對該名駕駛人製作筆
    錄，以保全證據，是被告所辯，已難採信。況且，被告果真
    駕駛上開自用小客車迴轉前，暫停於成功路上，並業已發現
    被害人駕駛機車沿成功路由南往北行駛，僅因同向行駛之某
    輛汽車，臨時停駛，禮讓被告先行迴車，則被告進行迴車之
    際，未見被害人駕駛之機車，以被告曾多年駕駛自用小客車
    之經驗，理應知悉被害人駕駛之機車，極有可能已接近肇事
    地點，而遭該臨時停駛之車輛阻擋視線，被告未進一步確認
    ，並確實看清有無往來之車輛，率而進行迴車，而肇致本件
    道路交通事故，亦難辭其咎，故被告所辯，縱係屬實，亦無
    礙被告就本件道路交通事故，具有過失之認定。
  (四)汽車行駛時，駕駛人應隨時注意車前狀況，並隨時採取必要
    之安全措施，復為道路交通安全規則第94條第3 項明文規定
    。被害人考領有重型機車駕照，此經證人乙○○證述在卷，
    而觀諸前述現場照片，肇事路段係一筆直、平坦之路段，而
    案發當日，天候晴朗，自然光線充足，視距良好，已如前述
    ，被害人駕駛機車沿該成功路由南往北行駛，並無不能注意
    被告駕駛自用小客車迴轉之情事，竟疏未注意車前狀況，以
    致閃避不及，撞擊被告駕駛之自用小客車而肇事，其與有過
    失，亦堪認定，臺灣省高屏澎區車輛行車事故鑑定委員會，
    鑑定認為被害人駕駛重型機車無肇事因素，尚有未合，附此
    敘明。
  (五)被害人因本件道路交通事故，而受有腦幹衰竭、顱骨複雜性
    骨折、顱底骨折、胸部挫傷、肺部挫傷等傷害，經送醫急救
    後，於同月17日3 時27分，因腦出血不治死亡，已如前述，
    足見被害人之死亡，與被告之過失行為間，具有相當因果關
    係，至於被害人就本件道路交通事故之發生，雖與有過失，
    惟此仍不得解免被告過失罪責。
  (六)綜上所述，本案罪證明確，被告前揭所辯，不足採信，被告
    過失致死犯行，洵堪認定，應予依法論科。
三、核被告所為，係犯刑法第276 條第1 項之普通過失致人於死
    罪。又汽車駕駛執照為駕駛汽車之許可憑證，被告固曾考領
    有普通小型車駕駛執照，然於本件道路交通事故發生時，其
    駕駛執照，業經主管機關處以吊扣處分，已據被告陳明在卷
    ，被告於吊扣駕照期間駕車，自屬無照駕駛（司法院廳刑
    一字第05283 號），是被告無駕駛執照駕駛車輛肇事，因而
    致被害人死亡，依法應負前開業務過失致死刑事責任，依道
    路交通管理處罰條例第86條第1 項之規定，就業務過失致死
    部分，加重其刑。被告於肇事後，警方據報前往處理，在有
    權偵查犯罪之警察機關僅知悉犯罪事實，但不知犯罪人為何
    人前，被告主動向前往事故現場處理之警員坦承肇事，並接
    受裁判等情，業經證人王正吉於原審到庭證述屬實（見原審
    卷第46頁），合乎自首之要件，應依刑法第62條前段規定，
    減輕其刑，並與前開加重部分，依法先加後減之。修正後刑
    法第2 條第1 項規定：「行為後法律有變更者，適用行為時
    之法律。但行為後之法律有利於行為人者，適用最有利於行
    為人之法律」。被告行為後，刑法第62條業於民國94 年2月
    2 日修正公布，並於95年7 月1 日施行，修正前刑法第62條
    前段規定：「..... （自首）減輕其刑」，修正後刑法第62
    條前段規定：「..... （自首）得減輕其刑」比較結果，修
    正後刑法並非較有利於行為人，依刑法第2 條第1 項前段之
    規定，仍應依修正前刑法減輕其刑。
四、原審依刑法第276 條第1 項、第62條前段，道路交通管理處
    罰條例第86條第1 項，罰金罰鍰提高標準條例第1 條前段，
    並審酌被告未遵守道路交通安全規則，致發生本件道路交通
    事故，造成被害人死亡之無法彌補損害，雖民事上與被害人
    家屬達成和解，有和解筆錄1 份在卷可查（見原審卷第 21-
    22頁），被告卻未依和解內容履行，賠償被害人家屬，尚無
    對被害人家屬稍作彌補等一切情狀，量處有期徒刑1 年，以
    資懲儆。認事用法尚無不合，量刑亦稱妥適，被告上訴意旨
    並不否認犯罪，旨在延宕執行而空言指摘原判決不當，檢察
    官循告訴人之請求上訴意旨謂被告應構成業務過失，指摘原
    審量刑過輕不當，均無可取，上訴為無理由，應予駁回。
據上論斷，應依刑事訴訟法第368條，判決如主文。
本案經檢察官彭南雄到庭執行職務。
中    華    民    國    95    年    8     月    8     日
                  刑事第二庭    審判長法  官  林正雄
                                      法  官  黃壽燕
                                      法  官  陳啟造
以上正本證明與原本無異。
本判決不得上訴。
中    華    民    國    95    年    8     月    9     日
                                      書記官  黃琳群
附錄本判決論罪科刑法條全文：
刑法第276條
因過失致人於死者，處2 年以下有期徒刑、拘役或2 千元以下罰
金。
從事業務之人，因業務上之過失犯前項之罪者，處5 年以下有期
徒刑或拘役，得併科3 千元以下罰金。


司法院資訊處製作；財團法人民間司法改革基金會備份。
